【裁判字號】    92,台上,98
【裁判日期】    920109
【裁判案由】    強盜
【裁判全文】
最高法院刑事判決                                  九十二年度台上字第九八號
    上  訴  人  甲○○
右上訴人因強盜案件，不服台灣高等法院中華民國九十一年九月三十日第二審判決（
九十一年度上訴字第二一六九號，起訴案號：台灣士林地方法院檢察署九十年度偵字
第八三七二號），提起上訴，本院判決如左：
    主  文
原判決關於罪刑部分撤銷。
甲○○意圖為自己不法之所有，以強暴至使不能抗拒，而取他人之物，累犯，處有期
徒刑伍年貳月。
    理  由
本件原判決認定上訴人甲○○曾於民國八十五年間因違反藥事法案件，經台灣台北地
方法院判處有期徒刑六月，緩刑四年確定，嗣於八十六年間又因搶奪案件，經台灣台
北地方法院判處有期徒刑十月確定，前案經撤銷緩刑後，兩案接續執行，於八十九年
六月二十七日縮刑期滿，執行完畢，仍不知悔改。復意圖為自己不法之所有，於九十
年八月九日晚上十一時二十分許，在台北市○○區○○街三十二號前，見被害人葉美
紘隻身在路上行走，乃趁其不及防備之際，從旁強拉葉美紘右肩所背白色皮包之背帶
，欲搶奪該皮包（內有行動電話、身分證、駕駛執照、現金新台幣一萬二千元等財物
），因葉美紘警覺緊抓皮包不放，並高喊「搶劫」、「救命」，二人拉扯間葉美紘因
重心不穩摔倒，上訴人為強取皮包，乃強將已摔倒在地之葉美紘拖行（施強暴），致
葉美紘因而受有手肘、膝蓋、臉頰多處擦傷及頭部腫脹等傷害，因傷口疼痛無力抗拒
（至使不能抗拒）而鬆手，上訴人始搶得（強取）該皮包後逃逸。葉美紘心有不甘隨
即起身追趕上訴人並大喊搶劫，上訴人為脫免逮捕，而當場舉手作勢要打葉美紘對之
施以脅迫，使其不敢追捕，惟仍繼續逃跑，適有行經該處之路人朱孔晟、李運慶、詹
益賢、陳孟強等人見狀協助追捕，上訴人於逃逸過程中因翻牆不慎受傷，且將搶得皮
包隨手丟棄於附近天玉街九號住家圍牆內，並乘隙欲招車離去，仍遭緝獲，葉美紘則
循線找回皮包等情。係以上開事實，業據上訴人於原審法院審理時坦承不諱，核與被
害人葉美紘指訴之情節相符，而上訴人逃逸時被緝獲之事實，亦據證人即路人朱孔晟
、李運慶、詹益賢、陳孟強證述明確，此外並有事後尋獲遭搶之皮包照片一幀附卷可
憑。綜合以觀，上訴人有前開犯行，堪以認定，為其所憑之證據及認定之理由。並說
明核上訴人所為，係犯刑法第三百二十九條之準強盜罪，應以強盜罪論，公訴人原起
訴上訴人犯刑法第三百二十五條第一項之搶奪罪，於第一審法院審理時已更正起訴法
條為刑法第三百二十八條第一項之強盜罪，惟被害人之受傷係因上訴人強拉皮包而摔
倒在地所致，因被害人緊拉皮包不放足足有五分鐘之久，嗣上訴人強力奪下皮包逃跑
，慌亂中不慎踢到被害人頭部而受傷，已據上訴人及被害人於原審供述明確，且所供
情節一致，茍上訴人因被害人奮力抵抗而施強制行為另起強盜犯意，以被告魁梧之體
格，當可直接強力攻擊被害人，斷無尚舉手作勢要打被害人之情，足見被害人受傷係
上訴人實施搶奪行為使用不法腕力之當然結果，並非另行起意施強暴脅迫致被害人不
能抗拒而取走皮包，難認上訴人係犯強盜罪，因而變更檢察官起訴法條。又上訴人行
為後，懲治盜匪條例業經廢止，刑法第三百二十八條第一項並經修正，均於九十一年
一月三十日經總統公布於同年二月一日生效。懲治盜匪條例雖經廢止，但因廢止該條
例之同時，已修正刑法相關法條，其立法目的旨在以修正後之刑法相關法條取代該條
例部分相關法條，且因該條例廢止前，與新修正之刑法相關法條，均有刑罰規定，就
此而言，自屬刑法第二條第一項所謂之行為後法律之變更，自應就行為時有效之懲治
盜匪條例與裁判時之修正後刑法相關規定比較適用，上訴人行為時應適用之懲治盜匪
條例第五條第一項第一款之罪，於行為後，因該條例廢止及刑法修正，而修正後之刑
法第三百二十八條第一項，其法定刑由無期徒刑或七年以上有期徒刑修正為五年以上
有期徒刑，比較新舊法結果，以新法有利於被告，依刑法第二條第一項前段之規定，
應適用最有利於上訴人之新法，即裁判時之刑法第三百二十八條第一項處罰。上訴人
曾有事實欄所載之前科，有原審法院之被告全國前案紀錄表在卷可按，其於受有期徒
刑執行完畢後五年內，再犯本件有期徒刑以上之罪，為累犯，應依刑法第四十七條規
定加重其刑。因而撤銷第一審論處上訴人意圖為自己不法之所有，以強暴至使不能抗
拒，而取他人之物，累犯罪刑之判決，變更檢察官起訴法條，適用刑法第二條第一項
前段、第三百二十八條第一項、第三百二十九條、第四十七條，改判論以搶奪，因脫
免逮捕，而當場施以脅迫，累犯罪，並審酌上訴人一時貪念強取他人財物致觸刑章，
惟犯後坦承犯行，已知悔悟及其犯罪手段、方法、動機、目的、犯罪所生之危害，被
害人財物已尋回及等一切情狀，量處有期徒刑伍年貳月，固非無見。按原審法院於調
查期日及審判期日訊問上訴人時已告知其犯罪嫌疑及所犯所有罪名詳如起訴書、第一
審判決書所載之搶奪、強盜等罪名，並告知其可能成立刑法第三百二十九條之準強盜
罪，並問上訴人有何意見，有原審訊問筆錄及審判筆錄可稽。上訴意旨指摘原判決依
刑事訴訟法第三百條規定，變更檢察官起訴法條，改依刑法第三百二十九條論處準強
盜罪刑，但未依規定於審判期日依法告知變更之新罪名，即予辯論終結論處罪刑，自
屬違法。又以上訴人為搶奪行為時與被害人並無任何肢體上之接觸，雖舉手作勢，但
無對被害人造成不可抗拒之行為，反因上訴人返身脫逃，其隨後追趕，沿路呼喊搶劫
，致遭路人圍捕，而被緝獲，伊僅係以非急迫之將來惡害相加，對於被害人並無脅迫
之情事，應屬恐嚇取財之範疇。原判決卻違反所憑之證據，判處準強盜罪刑，導致判
決結論欠缺合理性，致原判決有理由不備，且以其本件行為僅成立搶奪罪，與其另案
在台灣台北地方法院檢察署，及台灣士林地方法院檢察署偵查中之搶奪案件，有連續
犯裁判上一罪之關係，應併案審理等語，指摘原判決違法，雖無可取。然依原判決所
認定之事實，上訴人既基於意圖為自己不法之所有，見被害人葉美紘隻身在路上行走
，趁其不備，從旁強拉其右肩所背白色皮包之背帶，欲搶奪該皮包，因被害人警覺緊
抓皮包不放，於拉扯間被害人因重心不穩摔倒，上訴人為強取皮包，竟強將已摔倒在
地之被害人對之施以強暴行為，而強予拖行致被害人受有手肘、膝蓋、臉頰多處擦傷
及頭部腫脹等傷害，且因傷口疼痛無力抗拒而鬆手，已至使被害人不能抗拒而強取該
皮包逃逸，其已將搶奪犯意提昇為強盜之犯意，並實施強盜之行為甚明。核其所為已
該當於強盜罪之構成要件，應成立行為時懲治盜匪條例第五條第一項第一款之強盜罪
，而無論以準強盜罪之餘地。原判決論處上訴人準強盜罪刑，自有可議。因原判決此
項違誤尚不影響於事實之確定，本院可據以為判決。而行為應否處罰及如何處罰，固
以行為時之法律為準，法律一經廢止，其效力原則上固不得復存，然例外可依新法之
規定予以延續。刑法第二條第一項規定：「行為後法律有變更者，適用裁判時之法律
。但裁判前之法律有利於行為人者，適用最有利於行為人之法律。」其但書即係舊法
之效力例外予以延續之規定。上訴人行為後，懲治盜匪條例已於九十一年一月三十日
公布廢止，刑法第三百二十八條有關強盜罪之條文亦同時修正公布，均於同年二月一
日生效。上訴人所犯普通強盜罪之法定本刑，依修正後之刑法第三百二十八條第一項
之規定，為五年以上有期徒刑，較諸懲治盜匪條例第五條第一項第一款所規定之無期
徒刑或七年以上有期徒刑為輕。上訴人行為時懲治盜匪條例尚未公布廢止，其所犯之
罪該條例及刑法同有處罰之規定，因懲治盜匪條例為刑法之特別法，依特別法優於普
通法之法律適用原則，自無適用修正前普通刑法之餘地，但於該條例廢止後，自應回
歸適用刑法之相關規定。又懲治盜匪條例之廢止，與刑法強盜罪相關條文之修正，係
同時公布，立法之目的在以修正後之刑法取代該條例，避免修正前之刑法發生中間法
之效力。就上訴人所犯之罪而言，懲治盜匪條例名曰廢止，因廢止前後均有刑罰規定
，自屬刑法第二條第一項之行為後法律有變更，而非犯罪後之法律已廢止其刑罰。依
刑法第二條第一項之規定，自應就上訴人行為時有效之懲治盜匪條例第五條第一項第
一款與裁判時之修正後之刑法第三百二十八條第一項為比較，而適用有利於上訴人之
修正後即現行刑法第三百二十八條第一項論處。至修正前之刑法第三百二十八條第一
項，既非中間法，即不生比較適用中間法問題。爰將原判決關於罪刑部分撤銷，依累
犯規定加重其刑，並審酌上訴人犯罪之一切情狀，改判如主文第二項所示。
據上論結，應依刑事訴訟法第三百九十七條、第三百九十八條第一款，刑法第二條第
一項前段、第三百二十八條第一項、第四十七條，判決如主文。
中      華      民      國    九十二    年      一      月      九      日
                              最高法院刑事第三庭
                                  審判長法官  董  明  霈
                                        法官  林  茂  雄
                                        法官  王  居  財
                                        法官  張  祺  祥
                                        法官  池  啟  明
      右正本證明與原本無異
                                              書  記  官
中      華      民      國    九十二    年      一      月     十六     日


司法院資訊處製作；財團法人民間司法改革基金會備份。
